【裁判字號】    98,簡上,58
【裁判日期】    980904
【裁判案由】    遷讓房屋等
【裁判全文】
臺灣臺中地方法院民事判決              98年度簡上字第58號
上  訴  人    庚○○○
兼訴訟代理人  己○○
視同上訴人    丁○○
              丙○○
              乙○○
              戊○○
上  訴  人    辛○○
被  上訴人    台中縣東勢鎮東勢國民小學
法定代理人  甲○○
訴訟代理人  蕭文濱律師
上列當事人間請求遷讓房屋等事件，上訴人對於中華民國98年2
月3日臺灣臺中地方法院豐原簡易庭97年度豐簡字第551號第一審
判決提起上訴，本院於98年8月14日言詞辯論終結，判決如下：
    主    文
上訴駁回。
第二審訴訟費用由上訴人負擔。
    事 實 及 理 由
壹、程序方面：
  一、被上訴人起訴主張與上訴人庚○○○、己○○、丁○○、
      丙○○、乙○○、戊○○等6人之被繼承人陳碧川間有宿
      舍之使用借貸關係，陳碧川死亡後，該使用借貸關係之權
      利義務由上訴人庚○○○、己○○、丁○○、丙○○、乙○○、戊○○等6人繼承，而基於使用借貸關係終止後之
      借用物返還請求權及所有物返還請求權訴請上訴人庚○○○等6人遷讓房屋，因上訴人庚○○○等6人與被上訴人間
      之使用借貸關係，乃係繼承自其被繼承人陳碧川與被上訴
      人間之使用借貸法律關係而來，則本件訴訟關於被上訴人
      得否請求返還借用物，對上訴人庚○○○等6人有合一確
      定之必要，是本件於原審判決後，就原審判令上訴人庚○○○等6人遷讓房屋部分雖僅上訴人庚○○○、己○○具
      狀提起上訴，然因訴訟標的對上訴人庚○○○等6人有合
      一確定之必要，故乙○○、丙○○、丁○○、戊○○亦為
      上訴人庚○○○、己○○上訴效力所及，而為視同上訴人
      ，合先敘明。
  二、上訴人乙○○、丙○○、丁○○、戊○○均經合法通知，
      無正當理由而未到庭，核無民事訴訟法第386條各款所列
      情形，爰依被上訴人之聲請由其一造辯論判決。
貳、兩造之聲明：
  一、上訴人聲明：(一)原判決廢棄。(二)上開廢棄部分，被上訴人
      在第一審之訴及假執行之聲請均駁回。
  二、被上訴人聲明：上訴駁回。
參、兩造之陳述：
  一、被上訴人起訴主張：門牌號碼台中縣東勢鎮○○○街2號
      （下稱系爭2號房屋）及16號房屋（下稱系爭16號房屋）
      均為台中縣政府所有、由被上訴人負責管理之教職員眷屬
      宿舍。上訴人辛○○與訴外人陳碧川前均為被上訴人學校
      之教員，於任職被上訴人學校期間，陳碧川獲配住於系爭
      2號房屋，上訴人辛○○則獲配住於系爭16號房屋，而分
      別與原告成立使用借貸之法律關係，嗣後陳碧川於76年12
      月16日退休、上訴人辛○○於91年2月1日退休，陳碧川及
      上訴人辛○○與被上訴人間就系爭房屋之使用借貸關係，
      依原使用借貸之目的，本應視為分別於陳碧川、上訴人辛○○退休時已使用完畢而消滅，惟行政院74年5月18日以
      台74人政肆字第14927號函規定「於72年行政院事務管理
      規則修正前配住眷屬宿舍，而於該規則於72年修正後退休
      之人員，均准予續住至宿舍處理時為止」，是陳碧川及其
      配偶即上訴人庚○○○及其等子女即上訴人丁○○、乙○○、丙○○、戊○○、己○○等人與上訴人辛○○均仍得
      續住於系爭房屋至「宿舍處理時」為止，而陳碧川於86年
      5月5日死亡，系爭2號房屋由上訴人庚○○○仍繼續占有
      使用，系爭16號房屋則仍由上訴人辛○○繼續占有使用。
      按台中縣政府於95年8、9月間決定收回被上訴人管理之系
      爭房屋謄空標售房地，是被上訴人與退休人員配住宿舍之
      使用借貸關係於台中縣政府依公產管理相關規定處理舍時
      終止，幾經催告，上訴人均拒不遷讓，被上訴人再以訴狀
      繕本送達作為終止兩造間使用借貸關係之意思表示，並依
      民法第470條第1項、第767條規定，訴請上訴人庚○○○
      、丁○○、乙○○、丙○○、戊○○、己○○將系爭2號
      房屋騰空遷讓返還被上訴人，請求上訴人辛○○將系爭16
      號房屋騰空遷讓返還被上訴人等語。
  二、上訴人庚○○○、己○○、辛○○則以：系爭2號房屋及
      系爭16號房屋目前分別為上訴人庚○○○、辛○○實際占
      有使用。按系爭房屋經長年使用，原已日漸頹圮，於遭逢
      921地震後更嚴重毀損而不堪使用，業經上訴人改建、增
      建，實已非昔日原貌，難謂係原有借貸之建物，被上訴人
      主張兩造間就系爭房屋有使用借貸關係存在，與實情不符
      ，且就系爭2號房屋部分，於被上訴人向陳碧川之全體繼
      承人合法終止使用借貸契約前，原使用借貸關係並不因陳
      碧川死亡而當然消滅，被上訴人請求上訴人遷讓系爭房屋
      委屬無據。又原審判決未依系爭房屋改建前後狀況，判斷
      系爭房屋是否原借貸標的物，僅以系爭房屋於重建前後主
      體結構均為「木造」，即認系爭房屋仍為原借貸之標的物
      ，已有不當，且上訴人於系爭房屋多有增建，增建部分於
      構造及使用上均有獨立性，為單獨之不動產，原審判決認
      上訴人增建部分亦為原借貸範圍所及，更屬違誤。再系爭
      房屋所有人台中縣政府如欲上訴人搬遷，應比照行政院農
      業委員會林務局處理東勢鎮林管處宿舍之方案，依「中央
      各機關學校國有眷舍房地處理要點」給予相當補償金或同
      意依國有財產局評定之價格承購。上訴人庚○○○、辛○○（由楊賢宗代表）曾於95年9月19日、97年9月29日出席
      被上訴人召開「有關眷舍房地收回搬遷補償金相關事宜」
      之會議，會議中亦決議被上訴人應補償搬遷費等語，資為
      抗辯。上訴人乙○○、丙○○、戊○○、丁○○則未於言
      詞辯論期日到庭，亦未提出書狀作何聲明及陳述。
肆、法院之判斷：
  一、下列事項為兩造所不爭執，並有台中縣稅捐稽徵處房屋稅
      籍証明書、核定陳碧川退休之台中縣政府函稿、核定辛○○退休之台中縣政府函、台中公有宿舍管理法規彙編、台
      中縣政府95年9月4日府財產字第0950246100號函、東勢國
      小95年10月2日第0000000000函、東勢國小95年12月11日
      「縣政府辦理縣有眷宿房地騰空標售案」宿舍收回會議紀
      錄等附卷可稽，堪信為真正：
    (一)系爭2號、16號房屋均為台中縣政府所有、由被上訴人負
      責管理之教職員眷屬宿舍。
    (二)上訴人辛○○與訴外人陳碧川前均為被上訴人學校之教員
      ，於任職被上訴人學校期間，陳碧川獲配住於系爭2號房
      屋，上訴人辛○○則獲配住於系爭16號房屋。
    (三)行政院74年5月18日以台74人政肆字第14927號函規定「於
      72年行政院事務管理規則修正前配住眷屬宿舍，而於該規
      則於72年修正後退休之人員，均准予續住至宿舍處理時為
      止」。
    (四)上訴人辛○○於91年2月1日退休。
    (五)陳碧川於76年12月16日退休。
    (六)上訴人庚○○○為陳碧川之配偶，上訴人己○○、丁○○
      、丙○○、乙○○、戊○○則為陳碧川之子女，陳碧川於
      86年5月5日死亡，其權利義務由上訴人庚○○○、己○○
      、丁○○、丙○○、乙○○、戊○○等人繼承，系爭2號
      房屋現由上訴人庚○○○繼續占有使用。
    (七)台中縣政府於95年8、9月間決定收回被上訴人管理之系爭
      房屋謄空標售房地，被上訴人以東勢國小95年10月2日第
      0000000000函通知上訴人庚○○○、辛○○於95年12月10
      日前自動搬遷。
    (八)陳碧川及上訴人庚○○○曾就系爭2號房屋、上訴人辛○○就系爭16號房屋，分別有修補、搭建增建物。
  二、本件兩造爭執之焦點為：
    (一)系爭房屋是否因上訴人修建、改建或增建而已非原借貸之
      物？亦即系爭房屋是否仍屬被上訴人管理之台中縣政府所
      有建物，被上訴人得否依借用物返還請求權、所有物返還
      請求權請求上訴人遷讓系爭房屋？
    (二)被上訴人請求上訴人遷讓系爭房屋，應否給付上訴人搬遷
      補償費？
  三、經查：
    (一)按動產因附合而為不動產之重要成分者，不動產所有人，
      取得動產所有權。民法第811條定有明文。又在原配住房
      屋加蓋之增建部分，或與原建物使用共同壁，或加建在原
      建物之上，仍須利用原建物之門戶進出，而無獨立之進出
      通路，各該增建部分，既已與原建物附合而成為一整體，
      即成為原建物之重要成分，依民法第811條之規定，應由
      原建物之所有權人取得各該增建部分之所有權；若增建部
      分已具構造上之獨立性，但未具使用上之獨立性而常助原
      有建築物之效用者，則為附屬物，其使用上既與原有建築
      物成為一體，其所有權應歸於消滅，被附屬之原有建築物
      所有權範圍因而擴張（最高法院85年度台上字第807號、
      88年度台上字第485號判決意旨參照）。依上說明可知，
      於原有建物增建者，需所增建之建物兼具構造上及使用上
      之獨立性，該增建之部分始有獨立之所有權。
    (二)查陳碧川及上訴人庚○○○曾就系爭2號房屋、上訴人辛○○就系爭16號房屋，分別有修建、搭建增建物之事實，
      為兩造所不爭執，已如前述，堪信為真正。上訴人抗辯系
      爭房屋增建部分於構造及使用上均有獨立性，為單獨之不
      動產等語，為被上訴人所否認，並辯稱上訴人就系爭房屋
      之修建、增建均因民法第811條附合之規定，而由系爭房
      屋原所有人台中縣政府取得該修建、增建部分之所有權等
      語。經查，上訴人固主張系爭房屋有重新改建，惟就系爭
      房屋何時重新改建乙節，上訴人庚○○○、己○○陳稱「
      （問：上訴狀主張重新改建，於何時重新改建？）最早是
      在30幾年前，當時的管理人是鎮公所，當時先修屋頂把日
      本瓦片改為臺灣瓦片，後來臺灣瓦片又漏水，改成水泥瓦
      片，到921地震時，整個水泥瓦片掉下來，由志工協助作
      成烤漆板，另生活主要的廚房及廁所都壞掉，廚房跟廁所
      的部分全部改過，廁所並改成有化糞池的廁所設施。系爭
      房屋是木造，損害是一部份一部份壞，所以是一部份一部
      份去修建房屋。圍籬部分當時是竹片，每次颱風圍籬就全
      倒就要維修，最後以烤漆板作成圍籬。」等語，上訴人辛○○則稱：「我的情形跟上訴人庚○○○他們的情形一樣
      ，我的廚房都重新蓋過。」等語（見本院卷98年5月11日
      準備程序筆錄），依上訴人前開所述之經過，上訴人顯係
      於系爭房屋有所損壞或不敷使用時，逐次進行修繕或增建
      ，並無重新改建之情事，上訴人主張系爭房屋因毀損而重
      新改建，已難逕信。而上訴人就系爭房屋所為修繕、增建
      部分，經原審至現場履勘並經上訴人庚○○○、己○○、
      辛○○指界後，上訴人庚○○○、辛○○目前實際使用之
      系爭2號、16號房屋面積，固均較台中縣稅捐稽徵處房屋
      稅籍証明書上所載系爭房屋面積為大，然經原審履勘結果
      ，系爭2號、16號屋主體結構部分仍屬木造房屋，益見陳
      碧川與上訴人庚○○○、辛○○就系爭2號、16號房屋所
      為之修建與增建，並未根本改變原有建物之結構體，上訴
      人雖辯稱木造部分，亦係上訴人另行購入木料改建，然參
      照上訴人庚○○○、己○○、辛○○前開所述修建房屋過
      程之經過，陳碧川及上訴人庚○○○、辛○○既屬一部分
      一部分進行修建，則縱然陳碧川及上訴人庚○○○、辛○○有有自行購入木料以更替系爭房屋原有木料之事實，則
      於陳碧川及上訴人庚○○○、辛○○逐次進行房屋部分修
      建時，各該修建之部分即因逐次與原建物附合而成為一整
      體，而成為原建物之重要成分，依民法第811條之規定，
      應由系爭2號、16號房屋之所有權人即台中縣政府取得各
      該修建部分之所有權；又上訴人庚○○○、辛○○於系爭
      房屋所改、增建之廚房及浴廁部分，係合併於主建物，既
      無構造上之獨立性，亦無使用上之獨立性，自無獨立之所
      有權，而仍應由系爭房屋原所有人即台中縣政府取得其所
      有權，揆諸前開說明，自屬明灼。上訴人僅以系爭2號、
      16 號房屋之現況與成立使用借貸關係當時之狀況已有不
      同，即謂系爭2號、16號房屋已非原使用借貸之標的物，
      洵不足採。
    (三)再按使用借貸契約未定期限者，借用人應於依借貸之目的
      使用完畢時返還之；又所有人對於無權占有或侵奪其所有
      物者，得請求返還之；繼承人自繼承開始時，除本法另有
      規定外，承受被繼承人財產上一切權利、義務。但權利、
      義務專屬於被繼承人本身者，不在此限，民法第470條第
      1項前段、第767條前段及第1148條分別定有明文。承上所
      述，系爭2號、16號房屋縱經陳碧川及上訴人庚○○○、
      辛○○多次修繕、增建，其所有權仍屬台中縣政府所有，
      則被上訴人基於為系爭2號、16號房屋管理人之地位自得
      本於為系爭2號、16號房屋借用人之地位行使權利。依行
      政院74年5月18日以台74人政肆字第14927號函規定「於72
      年行政院事務管理規則修正前配住眷屬宿舍，而於該規則
      於72年修正後退休之人員，均准予續住至宿舍處理時為止
      」，而台中縣政府已於95年9月4日發函通知被上訴人系爭
      2號、16號房屋業經縣府核定列為騰空標售處理範圍，是
      兩造間配住宿舍之使用借貸關係，於台中縣政府依公產管
      理相關規定處理舍時即得終止，而被上訴人業以東勢國小
      95年10月2日第0000000000函通知上訴人庚○○○、辛○○於95年12月10日前自動搬遷，亦為兩造不爭執之事實，
      詳如前述，則被上訴人與上訴人辛○○間之使用借貸關係
      ，自已經被上訴人合法終止。而上訴人庚○○○等6人部
      分，雖因陳碧川於86年5月5日死亡後，其權利義務應由上
      訴人庚○○○、己○○、丁○○、丙○○、乙○○、戊○○等6人繼承，被上訴人僅對上訴人庚○○○1人為終止使
      用借貸之意思表示，而不生合法終止使用借貸之效力，然
      因被上訴人提起本件訴訟時，併以起訴狀為終止使用借貸
      之意思表示，而本件起訴狀繕本均已合法送達於陳碧川之
      繼承人即上訴人庚○○○等6人，亦有送達證書附於原審
      卷可按，是被上訴人與上訴人庚○○○等6人間之使用借
      貸關係亦已合法終止，委屬無疑。兩造間之使用借貸關係
      既經被上訴人合法終止，上訴人已失占有使用系爭房屋之
      權源，則被上訴人自得依借用物返還請求權，訴請上訴人
      遷讓系爭2號、16號房屋。
    (四)再系爭2號、16號房屋所有人台中縣政府於95年9月4日發
      函通知被上訴人：「一、請以95年9月10日為核定騰空標
      售日，通知各宿舍合法現住戶於3個月內自動搬遷，並依
      『中央各機關學校國有眷舍房地處理要點』第8點規定發
      給搬遷補助金，所需經費請自行於本（95）年度預算內支
      應，如有不足，請簽准動支第二預備金支應。.... 六、.
      ... 對於合法配住戶收回發給搬遷補費之規定，均以95年
      底為期限，請各宿舍經管單位積極理宿舍問題，以符時效
      。」辦理，此有台中縣政府95年9月4日府財產字第095024
      6100號函附於原審卷可稽；被上訴人亦於95年10月2日發
      函通知上訴人庚○○○、辛○○：「本校經管縣有宿舍房
      地業經縣府核定列為騰空標售處理範圍，並以95年9月10
      日為核定謄空標售日，務請台端於核定日期3個月內（即
      95年12月10日前）自動搬遷，俾依『中央各機關學校國有
      眷舍房地處理要點』第8點給予『一次補助費』，詳如說
      明，請查照。」，且於該函說明事項第二項亦說明「已列
      為騰空標售處理範圍之合法現住戶，將給予一次補助費之
      期限，係以95年12月31日為限。」，惟上訴人等人迄今尚
      未搬遷仍占用系爭2號、16號房屋，上訴人庚○○○、辛○○等人自不符合台中縣政府交辦被上訴人依「中央各機
      關學校國有眷舍房地處理要點」第8點規定發給搬遷補助
      金之條件。
    (五)另被上訴人曾於95年9月19日召開「有關眷舍房地收回搬
      遷補償金相關事宜」之第一次會議，上訴人庚○○○及上
      訴人辛○○之代理人楊賢宗均有出席，均表明不同意搬遷
      ，且上訴人辛○○表示希望系爭16號房屋列為古蹟或由其
      依國有財產局價格承購等意見。惟被上訴人於95年9月29
      日召開「有關眷舍房地收回搬遷補償金相關事宜」之第二
      次會議，上訴人庚○○○及上訴人辛○○之代理人楊賢宗
      均有出席；被上訴人即於會議中表明系爭16號房屋列為古
      蹟或由辛○○承購等意見，台中縣政府不表同意，並決議
      搬遷費用為公告地價7000元30/100（房屋面積＋土地
      面積），此有95年9月19日、97年9月29日二次召開「有關
      眷舍房地收回搬遷補償金相關事宜」會議紀錄影本在卷足
      稽，惟上訴人庚○○○、辛○○等人迄今仍未完成搬遷，
      卻藉詞因被上訴人未完成丈量土地及房屋面積致無法計算
      搬遷費為由而拒不搬遷，惟被告履行搬遷承諾與被上訴人
      核定搬遷費用並無同時履行之義務，上訴人若於被上訴人
      約定之期限內完成搬遷行為尚得依法向原告請求給付搬遷
      費，自不得以未明確計算搬遷費金額為由拒絕履行搬遷義
      務，是上訴人劉春霞、己○○、辛○○所辯，亦不可採。
  四、綜據上述，兩造間就系爭2號、16號房屋之使用借貸契約
      既經合法終止，則被上訴人依民法第470條第1項規定，請
      求判決上訴人庚○○○、丁○○、乙○○、丙○○、戊○○、己○○等應自坐落台中縣東勢鎮○○段165、166、17
      1等地號土地上如原審判決附圖所示B2部分建物（面積114
      .8 平方公尺）及B3部分建物（面積8.8平方公尺）即門牌
      號碼台中縣東勢鎮○○○街2號之房屋遷出，並將房屋交
      還被上訴人；上訴人辛○○應自坐落台中縣東勢鎮○○段
      165、166、171等地號土地上如原審判決附圖所示A1部分
      建物（面積121.4平方公尺）即門牌號碼台中縣東勢鎮○○○街16號之房屋遷出，並將房屋交還被上訴人，為有理
      由，原審因而為被上訴人勝訴之判決，併依民事訴訟法第
      389條第1項第3款之規定，依職權宣告假執行，另依被上
      訴人之聲明，而酌定相當擔保之金額准宣告免為假執行，
      於法並無不合。上訴意旨指摘原判決不當，求予廢棄改判
      ，為無理由，應予駁回其上訴。
  五、本件判決之結果已臻明確，兩造其餘攻擊防禦方法，經審
      酌均於判決結果無影響，毋庸一一贅述，附此敘明。
伍、據上論結，本件上訴為無理由，依民事訴訟法第436條之1第
    3項、第449條第1項、第78條、第85條第1項前段，判決如主
    文。
中    華    民    國    98    年    9     月    4     日
                  民事第四庭審判長法  官  王  銘
                                  法  官  張國華
                                  法  官  呂麗玉
上正本證明與原本無異。
本件不得上訴。
中    華    民    國    98    年    9     月    4     日
                                  書記官


司法院資訊處製作；財團法人民間司法改革基金會備份。
